臺灣高等法院花蓮分院刑事判決　　　　 94年度上易字第112號
上　訴　人　臺灣臺東地方法院檢察署檢察官
上　訴　人
即　被　告　己○○
上列上訴人因被告詐欺案件，不服臺灣臺東地方法院93年度易字
第211號中華民國94年6月23日第一審判決（起訴案號：臺灣臺東
地方法院檢察署93年度偵字第1625號），提起上訴，本院判決如
下：
      主  文
原判決撤銷。
己○○共同連續意圖為自己不法之所有，以詐術使人將本人之物
交付，處有期徒刑捌月。緩刑參年。
      事  實
一、己○○與洪國基（起訴書載為「洪文彬」）及綽號「小文」
    之姓名年籍不詳之成年男子，共同基於意圖為自己不法所有
    之概括犯意聯絡，於民國（下同）92年8月7日，由己○○在
    臺東縣長濱鄉長濱村11鄰長濱 302號住處，向患有輕度智能
    障礙、無法理解現金卡意義之同鄉鄉○○道德詐稱欲為其辦
    理識別證及殘障津貼、薪資匯款事宜等語，使乙○○信以為
    真而將國民身分證交予己○○。乙○○並即隨同己○○共乘
    計程車到位於台東縣台東市○○路81號之大眾商業銀行股份
    有限公司（下稱大眾銀行）所屬立融行銷辦事處，由洪國基
    、「小文」等人先行填寫大眾銀行Much現金卡申請書之申請
    人基本資料，再由不知情之乙○○在申請書上簽名後向大眾
    銀行申請現金卡。使大眾銀行承辦人員陷於錯誤，以為乙○○確欲申辦現金卡，於當日即核發新台幣（下同） 5萬元額
    度之現金卡及密碼單予乙○○；己○○再以避免遺失、代為
    保管等為由，騙走乙○○之現金卡及密碼。嗣由己○○、洪
    國基、「小文」中之一人，於92年8月8日，持騙得之乙○○
    之現金卡及密碼，至機號 95000之提款機，以預借現金方式
    提領2萬元，致乙○○因此受有同額之損害。
二、案經台東縣警察局成功分局報請臺灣臺東地方法院檢察署檢
    察官偵查起訴。
      理  由
一、上揭事實，業據上訴人即被告（以下簡稱被告）己○○於本
    院坦承不諱，核與證人即被害人乙○○、林潘幼理證述情節
    相符。並有大眾銀行函送乙○○簽名之大眾銀行Much現金卡
    申請書、Much現金卡卡片及密碼單領用書、大眾銀行交易查
    詢清單、歷史交易資料影本，及普羅米斯顧問股份有限公司
    債權讓渡通知書影本各1份在卷可稽，足認被告此部分自白
    與事實相符。本件被告上開犯行事證明確，堪予認定，應予
    依法論科。
二、核被告此部分所為，係犯刑法第339條第1項之詐欺取財罪，
    與刑法第339條之2第 1項之以不正方法由自動付款設備取得
    他人之物罪。被告連續 2次詐欺取財犯行，時接式同，顯係
    基於概括犯意為之，應依連續犯規定論以一罪並加重其刑；
    且被告所犯上開 2罪間有方法結果之牽連關係，應從重論以
    詐欺取財罪。又被告與洪國基、綽號「小文」之成年男子間
    ，有犯意聯絡及行為分擔，均為共同正犯。原判決對被告此
    部分論罪科刑，固非無見；惟被告係以避免遺失、代為保管
    為由，騙得乙○○現金卡及密碼，自未得乙○○之同意而使
    用現金卡，原判決認被告使用乙○○現金卡領款 2萬元之行
    為不構成第339條之2第 1項之罪，尚有未洽。檢察官據此提
    起上訴，為有理由，自應由本院予以撤銷改判。爰審酌被告
    並無前科，素行尚佳，然因一時貪念而詐騙智能障礙之村民
    ，犯罪所得為 2萬元；及已於本院坦承犯行，並返還所得金
    錢，而取得被害人諒解，有被害人乙○○出具之和解書在卷
    足憑等一切情狀，量處如主文第 2項所示之刑。末查被告己○○前未曾受有期徒刑以上刑之宣告，有臺灣高等法院被告
    前案紀錄表在卷可按，又於本院坦承犯行並與被害人達成和
    解；考量其係因一時貪念誤觸刑責，本院認被告經此教訓後
    ，應已足資警惕而無再犯之虞，故認以暫不執行其刑為適當
    ，爰併予宣告緩刑3年，以勵自新。
三、公訴意旨另以：己○○與洪文彬及綽號「小文」之男子，基
    於意圖為自己不法所有之犯意聯絡，於92年 7月間，在不詳
    處所，連續向丁○○、丙○○、戊○○、庚○○訛稱：只要
    提供國民身份證，即可領取 1萬元，而且不用償還等語，致
    渠等陷於錯誤，將國民身份證交予己○○等人。己○○則協
    助渠等與甲○○等人填寫大眾銀行Much現金卡申請書，代之
    向大眾銀行申請現金卡；致大眾銀行陷於錯誤，以為丁○○
    等人確係欲申辦現金卡，而予以核卡。己○○等人繼於不詳
    時、地，持丁○○等人之現金卡，透過位於不詳地點之提款
    機，以預借現金之方式，盜領現金18萬元，而僅支付丁○○
    、甲○○、丙○○、戊○○、庚○○等人各 1萬元。嗣因丁○○等人接獲大眾銀行之繳款通知單，始知受騙等語；因認
    被告此部分亦涉刑法第339條第1項及與第339條之2第 1項罪
    嫌云云。經查：
（一）銀行現金卡業務推展有時，廣播電視、報章雜誌等媒體亦
      不斷廣告促銷，「現金卡」概念早已深入普及社會大眾；
      而丁○○、戊○○、丙○○、庚○○等人均為心智成熟之
      成年人，衡情自無不知之理。再觀諸卷附現金卡申請書亦
      以放大字體明確載有「隨借隨還」、「不用不計息」等字
      句；而大眾銀行於核發現金卡之際，亦曾就現金卡之契約
      內容及使用方式對丁○○等人詳予說明等情，復經證人即
      大眾銀行承辦人員林柏州於原審證述明確（見原審卷94年
      5 月17日審判筆錄）。是丁○○等人顯知悉所辦手續，係
      欲申辦現金卡之事實，應無疑義；尚難認丁○○等人所述
      僅因被告稱有賺錢機會等語，即受詐騙而不生疑慮；則大
      眾銀行依渠等之申請而核發現金卡，自無陷於錯誤可言。
      公訴意旨謂大眾銀行因以為丁○○等人確係欲申辦現金卡
      ，而陷於錯誤，予以核卡等語；與原判決僅以丁○○等人
      智識程度不高或不識字等由，遽認渠等均不瞭解申請現金
      卡之真意而仍於申請書簽名，致使大眾銀行陷於錯誤而核
      卡之事實，均有所誤認。
（二）又銀行集社會大眾之資，擁有巨大之經濟優勢，雖以放款
      取息為主要獲利業務之一，然亦負有一定社會責任，此參
      銀行法第 1條規定自明。而現金卡為銀行新型態之消費金
      融業務，係先由銀行對申請民眾提供金融晶片卡，嗣卡片
      所有人得隨時從提款機等自動付款設備，於核准額度內提
      領借款，則銀行於核准前對於申請人將來之還款能力，即
      負有實質審查之責。然觀現今各銀行間為求業績競爭，多
      僅就申請人書面資料做形式審核，甚至僅憑身份證即率爾
      核准，浮濫發放現金卡等個人信用消費業務，轉嫁其應負
      之社會責任予申請民眾，形成多數民眾過度膨脹信用擔保
      能力，大量預支現金消費而無力償還，銀行呆帳日增之現
      象，徒增諸多社會問題。就本件而言，雖被告等所填寫之
      申請書上所載申請人之現職、收入等資料並不實在，然大
      眾銀行亦未盡實質審核之責即予核准，即難謂其承辦人員
      因而有陷於錯誤之情事；蓋申請人資料是否真實，於銀行
      績效優先之心態下，本非重要。原判決遽認被告因填寫不
      實資料，而使大眾銀行承辦人員陷於錯誤而核發現金卡，
      尚有未洽。
（三）另丁○○、丙○○、戊○○、庚○○、甲○○均證稱：辦
      理現金卡後，被告有給伊等 1萬元等語甚詳。而證人林柏
      州亦於原審證稱：「在對保的時候，我們會跟申請人拿身
      分證，並要求申請人在簽收單上簽名，並核對申請人在申
      請書上面的簽名，以確定是申請人申請的，本來只要在申
      請書上簽名就可以，後來總行認為要加強內控，所以就要
      求必須在簽收單上簽名。在發現金卡的時候，我們會跟申
      請人說明申請書的內容及核對身分證，並向申請人借用行
      動電話撥打，以確認其行動電話是否確實。我們也會跟申
      請人說明現金卡的使用額度、提領方法、繳款方式。密碼
      部分有語音密碼及卡片密碼我們會跟他們解釋那個是屬於
      卡片密碼、那個是語音密碼。而且我們會跟他講說那個密
      碼是沒有被撕開的，如果有被撕開要告訴我們。我們交給
      他們的密碼有語音密碼跟卡片密碼，但我們會交代他們儘
      量不要去使用語音密碼，又發卡時不可以委由他人持本人
      身分證來代領」等語。且現金卡領用書上之簽名為真正，
      亦為丁○○等人所不否認；顯見被告與洪國基、「小文」
      等人係以 1萬元，誘使丁○○等人同意將現金卡供為己用
      之事實，亦堪認定。是被告等以 1萬元代價向丁○○等人
      取得現金卡及密碼，自已取得丁○○等人之同意或授權，
      其以現金卡輸入金融機構之自動付款設備領款，並非以不
      正之方法輸入之密碼，而使提款機辨識系統為錯誤之給付
      。公訴意旨認被告此部分行為，另構成刑法第339條之2第
      1 項以不正方法由自動付款設備取得他人之物罪，亦非有
      據。
（四）綜上各節，堪認公訴意旨所指被告就被害人丁○○、甲○○、丙○○、戊○○、庚○○部分之行為，並不構成刑法
      第339條第1項及第339條之2第 1項之罪責。被告就此部分
      之上訴，為有理由，原判決此部分亦應予撤銷改判。雖此
      部分不能證明被告犯罪，然公訴人係就此部分與前開有罪
      部分，以有連續犯及牽連犯關係之裁判上一罪提起公訴，
      故不另為無罪之諭知，附此敘明。
四、被告合法傳喚，無正當理由不到庭，爰不待其陳述，逕行判
    決，併予敘明。
據上論斷，應依刑事訴訟法第369條第1項前段、第364條、第299
條第1項前段、第371條，刑法第28條、第56條、第339條第1項、
第339條之2第1項、第55條、第74條第1款，罰金罰鍰提高標準條
例第1條前段，判決如主文。
本案經檢察官蔡國禎到庭執行職務。
中　　華　　民　　國　　94　　年　　12　　月　　15　　日
                        審判長法  官  吳鴻章
                              法  官  王紋瑩
                              法  官  林德盛
以上正本證明與原本無異。
本件不得上訴。
                              書記官  劉夢蕾
中　　華　　民　　國　　94　　年　　12　　月　　15　　日
附錄本判決論罪之法律條文：
刑法第339條第1項:
意圖為自己或第三人不法之所有，以詐術使人將本人或第三人之
物交付者，處五年以下有期徒刑、拘役或併科一千元以下罰金。
刑法第339條之2第1項:
意圖為自己或第三人不法之所有，以不正方法由自動付款設備取
得他人之物者，處三年以下有期徒刑、拘役或一萬元以下罰金。
